最高法院刑事判決　　　　　　九十四年度台上字第一七四二號
　　上　訴　人　甲○○
　　（ 被 告 ）
　　選任辯護人　錢師風律師
　　上　訴　人　乙○○
　　（甲○○之配偶）
　　上　訴　人　丙○○
　　（ 被 告 ）
　　上 列　一 人
　　選 任辯護 人　黃清江律師
　　上　 訴 　人　丁○○
　　（ 被　告 ）
上列上訴人等因被告等業務上侵占等罪案件，不服台灣高等法院
高雄分院中華民國九十三年四月二十二日、九十三年六月二十三
日第二審判決（九十三年度選上重訴字第一、二號，起訴案號：
台灣高雄地方法院檢察署九十一年度選偵字第三一八號、九十二
年度選偵字第十、十一、十二、十三、十四、十五、十六、十七
、十八、十九、二十、二十一、二十二、二十三號、第二十七號
、第三十一、三十二、三十三、三十四、三十五號、第三十七、
三十八、三十九、四十、四十一、四十二、四十三、四十四、四
十五、四十六、四十七、四十八、四十九號、第六十號、第八十
一號、第八十二號），提起上訴，本院判決如下：
    主  文
原判決關於甲○○、丙○○部分及丁○○共同連續對於有投票權
之人，期約賄賂而約其投票權為一定之行使部分均撤銷，發回台
灣高等法院高雄分院。
其他上訴駁回。
    理  由
一撤銷發回部分：
原判決關於上訴人甲○○、丙○○部分及上訴人丁○○共同連續
對於有投票權之人期約賄賂而約其投票權為一定之行使部分認定
：甲○○及朱文慶、陳乃靜、丙○○、簡金城、楊色玉、丁○○
、曾長發、吳林淑敏、詹永龍、鄭新助、江振陸、蔡長根、高宗
英、張清泉、章玟琇、楊定國、林崑山，同係於民國九十一年十
一月七日經高雄市選區投票選出之高雄市議會第六屆市議員，於
九十一年十二月十三日並經中央選舉委員會公告當選，依法定程
序，高雄市第六屆議會，應於九十一年十二月二十五日舉行議員
當選人之宣誓，並立即進行正、副議長之選舉，由全体議員以無
記名投票互選之，渠等於公告當選後即均是該屆正、副議長候選
人，並均為有投票權之人。甲○○原係高雄市第五屆市議員，其
妻乙○○係安鋒鋼鐵股份有限公司（下稱安鋒公司）、振安鋼鐵
股份有限公司（下稱振安公司）董事長及力橋有限公司（下稱力
橋公司）、正雷股份有限公司（下稱正雷公司）、安新投資股份
有限公司（下稱安新公司）、吉登投資有限公司（下稱吉登公司
，名義負責人為陳灼影）實際負責人；黃信中係宏秝超媒體股份
有限公司（下稱宏秝公司）及鉅睿超媒體股份有限公司（下稱鉅
睿公司）負責人，亦掛名安新投資股份有限公司（下稱安新公司
）董事長；吳品芳係安鋒公司企畫處副處長、安新公司財務主管
並兼任吉登公司實際財務主管，亦係乙○○之妹；王文正係高雄
市政府民政局局長（已於民國九十二年三月三十一日辭職獲准）
；賢繼禹係甲○○市議員服務處主任。甲○○、乙○○夫婦均為
高雄市政商聞人，在政壇具有相當影響力。惟甲○○始終未能獲
選為高雄市議會議長，而未能實現其平生志願，九十一年十一月
間，甲○○登記參選高雄市第六屆議會議員，議長黃啟川並未登
記參選議員，甲○○夫婦評估後，認有當選議長之可能，雖無必
然參選議長之決意，惟仍由乙○○之妹吳品芳著手籌措部分資金
，以備日後參選議長之需；嗣於九十一年十二月七日，甲○○當
選該屆市議員後，與乙○○便積極籌劃競選議長事宜。同年十二
月十日之後，甲○○、乙○○多次向時任高雄市政府民政局局長
之王文正表示參選議長之意願，徵詢當選之機會，至同年十二月
十五日，甲○○夫婦決定甲○○出面參選議長後，即在高雄市霖
園飯店內與王文正餐敘，渠等為求甲○○順利當選市議會議長，
竟不以民主、合法方式爭取議員支持，思以交付一定數額之金錢
（每票新台幣（下同）二、三百萬元或更多，確實金額未定）充
為議員投票支持圈選甲○○為議長之對價，王文正與甲○○、乙
○○共同基於賄賂民進黨籍部分市議員（該屆市議員總席次為四
十四席，民進黨籍當選十四席）支持甲○○之犯意聯絡，甲○○
夫婦另自行尋求其餘議員之支持，而積極展開賄選事項之部署及
資金之籌措，同年十二月十八日晚上，乙○○、王文正在高雄市
○○路、青年路口之水舞咖啡廳，達成協議，以每票五百萬元充
為議長選舉時，投票選甲○○擔任議長之賄選對價，並由知情之
甲○○夫婦親信黃信中、賢繼禹負責交付賄款工作；自九十一年
十一月十九日起至二十四日止，王文正除聯繫民進黨籍市議員林
崑山、詹永龍、鄭新助、蔡長根、章玟琇、高宗英、楊定國、江
振陸、張清泉外，更與甲○○、乙○○承續前揭之概括犯意，與
市議員吳林淑敏、曾長發聯繫，或由王文正告以前開對價、或聯
繫後通知乙○○（或與甲○○）到場而與市議員達成賄選之期約
，並與甲○○、乙○○、吳品芳，或與賢繼禹、黃信中等人共同
基於交付賄賂之概括犯意，而由乙○○、賢繼禹、黃信中（或由
其中一、二人交付），連續交付賄款予市議員林崑山、詹永龍、
鄭新助、蔡長根、章玟琇、高宗英、楊定國、曾長發、吳林淑敏
、江振陸、張清泉；另甲○○、乙○○、吳品芳、或與賢繼禹、
黃信中亦共同基於犯意聯絡，分別交付賄款予朱文慶、簡金城、
林壽山、楊色玉、黃芳仁、劉少春、陳雲龍、楊敏郎；甲○○、
乙○○另與陳乃靜達成前開對價之賄選期約；甲○○亦與丙○○
共同與丁○○以一票五百萬元達成賄選之期約。茲就甲○○與乙
○○業務侵占、賄選之犯罪事實分述如下：(一)賄選資金部分：甲
○○為競選議長，為供其賄選之用，除其原先競選高雄市議員結
餘二百萬元及提供二十五萬元外，另於九十一年十二月間、十二
月中旬，分別在高雄市○鎮區○○路四十號服務處向朱石國及向
朱豐德各借款五百萬元；又甲○○所經營之振安公司及安鋒公司
均積欠銀行團大筆債務，故甲○○及乙○○另外設立「力橋公司
」及「正雷公司」銀行帳戶，以作為安鋒公司及振安公司營業收
入或支出之代收、代付窗口，九十一年十一月、十二月間，甲○
○、乙○○為籌措賄選資金，乃於九十一年十一月、十二月間，
甲○○、乙○○指示吳品芳、黃江清（振安公司副總經理），再
由黃江清指示陳國雄（振安公司財務課長），自正雷、力橋公司
銀行帳戶陸續提領現金三千零十萬元、簽發支票一千七百七十三
萬五千七百六十元（合計四千七百八十三萬五千七百六十元），
清償振安公司積欠正在公司（負責人：魏永在）之部分工程款債
務（支付情形詳原判決附表二），嗣再由乙○○以個人名義向正
在公司借回三千六百七十萬元（由黃江清收受後，轉交予吳品芳
）；又自前揭帳戶以提領現金、簽發支票或匯款方式；提領現金
一千六百二十萬元、匯款一千萬元（合計二千六百二十萬元），
清償振安公司積欠安新公司（實際負責人：乙○○）之部分債務
（支付情形詳原判決附表三），因上開債權係甲○○轉讓予安新
公司，故安新公司收受上開款項後，即將之給付予甲○○（由吳
品芳代為收受）；復於九十一年十二月間，甲○○、乙○○指示
吳品芳、黃江清（振安公司副總經理），以清償振安公司對煒展
公司債務（債務情形詳原判決附表一），再由黃江清指示陳國雄
（振安公司財務課長），陸續自力橋公司、正雷公司之銀行帳戶
內（帳戶明細詳原判決附表二至三），提領現金七百一十萬元，
清償振安公司積欠煒展公司（負責人：尤亭）工程款債務（支付
情形詳原判決附表四），嗣尤亭向陳國雄領取上開款項後，隨即
將之交付吳品芳，除清償其積欠吳品芳、乙○○之私人債務（計
三百五十萬元，其中吳品芳為五十萬元；乙○○為三百萬元）外
，餘三百六十萬元，則由乙○○借用。另乙○○、甲○○因恐上
開金額不足以支付議長賄選所需，乃與吳品芳共同意圖為自己不
法之所有，並基於概括之犯意聯絡，利用吳品芳持有安新、吉登
公司存摺、印章、存單及原先獲得授權得提領款項之機會，安新
公司、吉登公司實際負責人乙○○未經上開公司股東同意，即指
示安新公司、吉登公司從事財務管理業務之吳品芳，私自挪用安
新公司固有資金二千四百三十五萬元資金（該資金來源係由銀行
定存六百萬元、活期存款四百萬元及保德信債券基金解約金一千
五百萬元），自吉登公司固有資金挪用一千零四十萬元（提領及
流向情形詳原判決附表五至六所示）。上開賄選資金一億一千七
百萬元，其中一千五百萬元供作借款分別借予陳漢昇、黃石龍、
黃添財各五百萬元；另交付予林崑山之五百萬元經其退回後，再
供作行賄其他議員之用，籌集中，吳品芳除陸續於九十一年十二
月十六日、九十一年十二月十七日，自安新公司銀行帳戶內，各
匯款五百萬元、三百萬元至鉅睿公司日盛銀行苓雅簡易型分行帳
戶內；各匯款五百萬元、二百萬元至宏秝公司日盛銀行苓雅簡易
型分行帳戶內（匯款資金流向詳原判決附表五），再由黃信中提
領外，吳品芳另於九十一年十二月十六日至九十一年十二月二十
四日間，在高雄市苓雅區○○○路二五號（即鉅睿公司所在地）
、高雄市○○路、新光路口之遠東百貨公司附近等處，分別陸續
交付黃信中現款八千萬元；黃信中取得前開九千五百萬元資金後
，除於九十一年十二月十九日、二十日間，曾返還乙○○一千萬
元外，餘款均欲依乙○○指示，供交付議員賄選之用；至扣除黃
信中持有八千五百萬元部分（原九千五百萬元，已返還一千萬元
，剩八千五百萬元），餘款則由乙○○收受，欲用以支付賄款。
(二)賄選部分：甲○○、乙○○於九十一年十二月十九日至二十五
日間，約定有投票權之黃芳仁、林壽山、楊敏郎、劉少春、陳雲
龍、朱文慶、楊色玉、吳林淑敏、簡金城、詹永龍、鄭新助、江
振陸、蔡長根、高宗英、張清泉、楊定國、林崑山、曾長發、章
玟琇等高雄市議員當選人於議長選舉時為投票圈選甲○○為議長
之一定行使之行為，並交付五百萬元（林壽山部分係二百萬元）
賄賂。丁○○於九十一年十二月七日當選高雄市第六屆議員後，
即思競選議長一職，其於九十一年十二月中旬第六屆正副議長選
舉期間，為圖己能順利當選議長，乃基於對有投票權人行求、期
約賄賂之概括犯意，以每票五百萬元分別行求賄賂楊色玉及期約
賄賂曹明輝市議員，對於市議員之有投票權之人行求、期約賄賂
，約定渠等於九十一年十二月二十五日宣誓就職後選舉議長時，
為圈選丁○○為議長之投票權之一定行使。而曹明輝於九十一年
十二月七日經開票後已當選為高雄市第六屆議員，為有權投票選
舉市議會正、副議長之人，竟與丁○○期約一票五百萬元之賄款
，而許以於九十一年十二月二十五日宣誓就職後選舉議長時，投
票支持丁○○為議長。丙○○於九十一年十二月中旬高雄市議會
第六屆正副議長選舉期間，即知悉丁○○及甲○○二人均有意角
逐議長，甲○○已以每票五百萬元之對價爭取議員投票支持，並
獲得民進黨團議員假投票決議支持，至九十一年十二月二十四日
，因賄選傳聞甚囂塵上，社會觀感不佳，民進黨中央乃於同日晚
間撤銷上開支持甲○○競選議長之決議，並提名高宗英為議長候
選人，親民黨高雄市黨部於九十一年十二月二十四日晚九點多許
，由親民黨籍童燕珍、王齡嬌、簡金城、楊色玉、及丙○○等市
議員在黨部開會，會中由黨部副主任賴鴻銘轉達中央要求議員「
清白自主投票、不碰朱、蔡」之指示，即要議員們於議長選舉投
票時投給自己，丙○○因認如果投給自己，議長將可能會被民進
黨提名之候選人高宗英當選，當場於會中建議開放自由投票，又
其為避免民進黨提名之候選人當選議長，於當晚十點多，開會尚
未結束之際，即自行到甲○○住處，詢問甲○○：「要不要拼議
長」，甲○○表示：「仍要拼拼看」，丙○○即主動表示要安排
甲○○與丁○○見面，經甲○○同意後，丙○○即於同日二十二
時二十分二十六秒，以其所有0000000000號行動電話
與丁○○所持有0000000000號行動電話聯繫，與之約
在「酩軒茶坊」（即高雄市前金區○○○路三十六號）二樓二０
一包廂見面。隨後丙○○與甲○○二人為圖能由甲○○順利當選
議長，即共同基於對有投票權人行求期約賄賂之犯意，由丙○○
搭乘甲○○座車一起前往「酩軒茶坊」與丁○○見面，俟丁○○
到達後，甲○○首先問丁○○是否仍要參選議長，丁○○表示：
「被民進黨騙了，不可能再選」，丙○○即伺機向丁○○表示：
「是否大家合作都投給一個人」，經丁○○首肯，甲○○即表示
請丁○○支持，三人共同商議後，丁○○當場即同意將其已掌握
之曹明輝、其本人連同藍星木、王齡嬌、童燕珍共五票，轉而投
票支持甲○○競選高雄市議會議長，並約定甲○○於議長選舉投
票後交付每票五百萬元之賄款予丁○○，丁○○當場表示同意，
適曹明輝亦到「酩軒茶坊」找丁○○，丁○○即轉請曹明輝支持
甲○○競選議長，當晚十一時三十分許，丙○○與丁○○轉赴高
雄市議會高風大樓五０三研究室，遇見王齡嬌、童燕珍，適來探
詢丙○○對正、副議長人選之意見，經丁○○表示其已不再競選
議長之意及丙○○向二人表示共同支持甲○○；於九十一年十二
月二十五日宣誓就職後選舉議長時，丁○○即依期約圈選甲○○
為議長等情；因而撤銷第一審關於甲○○科刑之判決，改判仍論
處甲○○共同連續意圖為自己不法之所有，而侵占對於業務上所
持有之物，處有期徒刑年陸月，褫奪公權肆年（牽連犯刑法第
一百四十四條對於有投票權之人，交付賄賂而約其投票權為一定
行使罪）；撤銷第一審關於丁○○對於有投票權之人行求賄賂部
分科刑之判決，改判論處丁○○共同連續對於有投票權之人，期
約賄賂而約其投票權為一定之行使，處有期徒刑陸月，如易科罰
金，以佰元折算壹日，褫奪公權肆年；維持第一審論處丙○○
共同對於有投票權之人，期約賄賂而約其投票權為一定之行使，
累犯，處有期徒刑壹年，褫奪公權肆年，駁回丙○○在第二審之
上訴；固非無見。
惟查：(一)以自己共同犯罪之意思，事先同謀，而由其中一部分人
實施犯罪之行為者，均為共同正犯，其中，同謀共同正犯，在犯
意聯絡之範圍內，對於他共同正犯所實施之行為，亦應共同負責
；至於共同之犯意聯絡，不論明示通謀或相互間默示合致，均屬
之；又同謀共同正犯，因其並未參與犯罪構成要件之實施行為，
僅係以其參與犯罪之謀議為其犯罪構成要件之要素，須以嚴格之
證據證明其參與謀議，此與一般參與分擔犯罪構成要件行為之共
同正犯，對其事前有無參與犯罪之謀議，無須嚴格證據證明者不
同，從而同謀共同正犯如何參與謀議及參與共同謀議之範圍如何
，自應於判決之事實欄明白認定，並於理由欄內說明其所憑之證
據及認定之理由，否則即有判決不備理由之違法。本件原判決於
事實欄認定：「甲○○、乙○○恐上開金額不足以支付議長賄選
所需，乃與吳品芳共同意圖為自己不法之所有，並基於概括之犯
意聯絡，利用吳品芳持有安新、吉登公司存摺、印章、存單及原
先獲得授權得提領款項之機會，安新公司、吉登公司實際負責人
乙○○未經上開公司股東同意，即指示安新公司、吉登公司從事
財務管理業務之吳品芳，私自挪用安新公司固有資金二千四百三
十五萬元資金（該資金來源係由銀行定存六百萬元、活期存款四
百萬元及保德信債券基金解約金一千五百萬元），自吉登公司固
有資金挪用一千零四十萬元」（九十三年六月二十三日宣判之原
判決正本第五頁、第六頁）；如果無訛，甲○○似未參與本件業
務上侵占犯罪構成要件之實施，然甲○○就本件業務侵占犯罪，
如何參與謀議？參與共同謀議之範圍如何？原判決於事實欄未明
白認定，亦未於理由欄說明其所憑之證據及認定之理由，致此部
分之事實尚欠明確，本院無從為適用法律當否之判斷，自屬違誤
。(二)原判決於理由欄說明：「安新、吉登公司公司前開款項，均
係乙○○指示吳品芳領出，亦據被告吳品芳供述明確（九十二年
一月一日偵查筆錄、原審九十二年五月二十二日、八月三十一日
筆錄），而吳品芳雖供稱：『甲○○並沒有明確告知我要使用安
新、振安、吉登公司資金來籌措賄選的資金』云云，惟甲○○亦
自承：『是我叫吳品芳和黃江清要準備幾千萬元，我是向黃江清
說，我已向正在、煒展、安新三家公司說好了，當時我是要他準
備幾千萬元。』等語（選偵卷二第二零七頁至二零八頁），乙○
○亦供稱：『甲○○這次競選議長需要賄選資金，甲○○應該是
直接向黃江清及吳品芳提出需求，事後再指示黃江清或吳品芳將
部分籌到之資金交付到我手上，我也是依照甲○○的要求，配合
將賄選經費分送給市議員；我不知道安新投資公司實際負責人是
誰，但我約略知道是吳品芳在運作管理』（選偵卷二第一九六頁
），足證甲○○雖未明確告知吳品芳如何動支安新公司、吉登公
司之款項，但其就賄選資金部分來自安新公司已有知悉；又安鋒
、振安公司財務收支必經過甲○○批示才算數，而安鋒、振安公
司資金以前揭清償舊債再借款等方式，可供甲○○動用者，只七
千萬元已如上所述，該七千萬元加上先前剩餘及向朱石國、朱豐
德、及安新公司等籌款，實不足以支付甲○○賄選支出，乙○○
先前即與甲○○規劃賄選之對象，且吉登公司固有資金解約部分
，又係在九十一年十一月十九日，已在甲○○、乙○○決意以五
百萬元向市議員行賄之後，乙○○又係甲○○之配偶，則甲○○
對乙○○指示吳品芳動支吉登公司款項部分，要難諉為不知」（
同上判決正本第二十七頁、第二十八頁）；惟甲○○若明知其可
供動用之款項不足以支付其賄選支出，並對於乙○○指使吳品芳
動支吉登公司、安新公司款項知情，能否推定甲○○就吳品芳侵
占業務上所有之三千四百七十五萬元之犯罪，事前參與謀議，並
推由吳品芳實施侵占行為？又甲○○供稱：「我叫吳品芳和黃江
清要準備幾千萬元」及乙○○供稱：「甲○○這次競選議長需要
賄選資金，甲○○應該是直接向黃江清及吳品芳提出需求，事後
再指示黃江清或吳品芳將部分籌到之資金交到我手上」等語，能
否以甲○○所供「準備幾千萬元」及「將籌到之資金交給乙○○
」，即據以認定甲○○事先即與乙○○、吳品芳共同謀議並推由
吳品芳實施侵占系爭業務上持有款項？原判決未深入究明，即論
處甲○○業務侵占罪之共同正犯，尚嫌率斷。(三)按有罪之判決書
，關於同一罪刑之主刑、從刑所適用之法律，除別有規定，例如
公職人員選舉罷免法第九十八條第三項規定：「犯本章之罪或刑
法分則第六章之妨害投票罪，宣告有期徒刑以上之刑者，並宣告
褫奪公權」，則犯刑法分則第六章之妨害投票罪者，例外適用公
職人員選舉罷免法規定宣告褫奪公權者外，應本於整體性原則一
體適用，從刑不能與主刑所適用之法律任意分割。本件原判決關
於甲○○部分，認係犯刑法第三百三十六條第二項之業務侵占罪
並牽連犯刑法第一百四十四條對於有投票權之人期約賄賂罪，從
一重處斷而依業務侵占罪論處，則主刑所適用之刑法第三百三十
六條第二項之法律，並非刑法第六章之妨害投票罪，自無適用公
職人員選舉罷免法第九十八條第三項宣告褫奪公權之餘地，乃原
判決於主文諭知甲○○共同連續意圖為自己不法之所有而侵占對
於業務上所持有之物，處有期徒刑參年陸月，竟依公務人員選舉
罷免法第九十八條第三項規定宣告褫奪公權四年，有適用法則不
當之違法。至於甲○○所犯業務侵占罪，是否依刑法規定宣告褫
奪公權，則屬事實審裁量之範圍，更審時應注意及之。(四)刑法第
二十八條規定之共同正犯，除二人以上共同實施犯罪行為者外，
尚須二人以上具有相互利用他方行為共同合力實施犯罪之意思聯
絡，始能成立共同正犯，即二人以上互相認識他方之行為而有互
相利用他方之行為以完成犯罪之意思，唯有此意思之聯絡，始足
以表示其惡性之共同而將各共犯作合一之觀察，以為共同評價之
對象，因之，共同正犯對其中任何一人在合同意思範圍內所為之
結果，均應共同負責，惟共同正犯之所以應對其他共同正犯所實
施之行為負全部責任，以就其行為有犯意聯絡為限，若各共犯所
認識之犯罪構成事實之範圍不同，自不成立共同正犯。丙○○於
偵查中供稱：「我在尚未開完會時約十一點左右，我就去甲○○
住處，我是要建議甲○○找丁○○出來協調合作，看是否有票能
贏過民進黨。我向甲○○說找丁○○出來談談，他說好，我就約
丁○○，我是在甲○○住處用我的手機打給丁○○，就約好到酩
軒茶坊見面，我坐甲○○的車子，我們二人一起到酩軒，到達後
約十多分後丁○○才到，我們見面後丁○○就大罵民進黨，說他
被民進黨騙了，我就建議是否大家合作都投給一個人，丁○○就
說他不要選了，甲○○就拜託丁○○支持，丁○○有同意，然後
甲○○和丁○○就到房間外面講，講了二、三分鐘後就進來（九
十二年一月十八日偵查訊問筆錄、九十一年度選偵字第三一八號
案卷二之一第四三四頁）、甲○○與丁○○二人協商後，達成丁
○○退選並支持甲○○參選議長的共識」（九十二年一月十八日
調查筆錄選偵卷二之一第四三一頁）；甲○○於法務部調查局高
雄市調查處（下稱高雄市調查處）詢問時供稱：「我在選前未主
動聯繫爭取丙○○支持，直到九十一年十二月二十四日深夜，丙
○○為我安排與丁○○晤面，丙○○才主動表態高雄市議會正副
議長不讓民進黨得到，當晚我並未表示支付金錢爭取」；於偵查
中供稱：「丙○○沒有向我提起買票的錢，他大概不喜歡綠色當
選」；丁○○於第一審審理時供稱：「九十一年十二月二十四日
晚上，丙○○約我到酩軒茶坊的時候，是告訴我說要去泡茶，沒
有提到要向議員行賄或是買票的事情；我與甲○○討論議長選舉
的時候，都是甲○○一直講，當時丙○○在泡茶；甲○○問我要
不要選議長，我坐在門的旁邊，丙○○坐在裡面泡茶」各等語。
按一般政治選舉，各方人馬，為求勝選，於選前各展招術，合縱
或連橫，遊說、拉攏支持者，若未涉及不法利益之交易，應屬情
理之常；上揭各供述如果無訛，丙○○湊合丁○○與甲○○見面
，是否僅單純製造機會，由甲○○向丁○○遊說支持甲○○選議
長？甲○○若向丁○○行賄或期約一票五百萬元，是否甲○○單
方面之行為？丙○○是否知情？能否以甲○○、丁○○之會面係
丙○○安排及在場，即謂甲○○所實施之賄賂行為，丙○○與之
有犯意聯絡？原判決俱未深入審究，遽謂：「丙○○、甲○○並
與丁○○達成，以每票五百萬元作為議長選舉圈選甲○○為議長
之對價」（九十三年四月二十二日宣判之原判決正本第八十六頁
），尚嫌率斷。(五)按有罪之判決書，應將認定之犯罪事實及其他
一切與論罪科刑有關之事項，明白認定，詳記於事實欄，並在理
由欄內說明其所憑之證據，以使事實與理由兩相一致，方為合法
。本件原判決關於丁○○投票行賄部分，撤銷第一審論處丁○○
對於有投票權之人，行求賄賂而約其投票權為一定之行使，處有
期徒刑陸月，如易科罰金，以參佰元折算壹日，褫奪公權肆年之
判決，改判論處丁○○共同連續對於有投票權之人，期約賄賂而
約其投票權為一定之行使，處有期徒刑陸月，如易科罰金，以參
佰元折算壹日，褫奪公權肆年；然丁○○究與何人有犯意聯絡及
共同實施此部分之期約投票行為？原判決於事實欄未明白認定並
記載，亦未於理由欄說明其所憑之證據及認定之理由，致此部分
之事實尚欠明確，本院無從為適用法律當否之判斷。(六)刑事訴訟
法第九十七條第二項規定：「對於被告之請求對質，除顯無必要
者外，不得拒絕」；同法第一百八十四條第二項規定：「因發見
真實之必要，得命證人與他證人或被告對質，亦得依被告之聲請
，命與證人對質」；足見對質乃係被告重要之訴訟防禦權利，藉
由對質程序，法院觀察其問答之內容與互動，親身感受而獲得心
證，有助於真實之發見，是除非待證事實已甚明確者外，在發見
真實及維護被告利益下，法院不得拒絕被告之請求，若法院認待
證事實已臻明確而無對質之必要，亦須於判決理由內予以說明，
否則即有理由不備之違法。原判決認定丁○○向楊色玉行求賄賂
部分，無非係以丁○○於高雄市調查處及第一審之自白暨楊色玉
於高雄市調查處之供述為證據，惟依原審九十三年三月二十三日
審判筆錄之記載，丁○○請求與楊色玉對質，原審未傳喚楊色玉
到庭與丁○○對質，亦未於判決理由說明無對質必要之理由，有
理由不備之違法。綜上，應認原判決關於甲○○、丙○○部分及
丁○○共同連續對於有投票權之人，期約賄賂而約其投票權為一
定之行使部分，均有撤銷發回之原因；原判決其他有裁判上一罪
關係部分，基於審判不可分原則，應一併發回。
二上訴駁回部分：
上訴人丁○○之上訴狀未聲明僅對原判決關於共同連續對於有投
票權之人，期約賄賂而約其投票權為一定之行使部分上訴，應認
其就關於有投票權之人，期約賄賂而約其投票權為一定之行使部
分，亦提起上訴。惟按刑事訴訟法第三百七十六條所列各罪之案
件，經第二審判決者，不得上訴於第三審法院，法有明文。本件
丁○○所犯有投票權之人，期約賄賂而約其投票權為一定之行使
部分，第一審判決係依刑法第一百四十三條第一項論處罪刑，核
屬刑事訴訟法第三百七十六條第一款之案件，既經第二審判決（
上訴駁回），自不得上訴於第三審法院，丁○○竟復提起上訴，
顯為法所不許，此部分應予駁回。
據上論結，應依刑事訴訟法第三百九十七條、第四百零一條、第
三百九十五條前段，判決如主文。
中　　華　　民　　國　九十四　年　　四　　月　　八　　日
                      最高法院刑事第一庭
                          審判長法官  施　文　仁
                                法官  林　永　茂
                                法官  蕭　仰　歸
                                法官  賴　忠　星
                                法官  呂　永　福
      本件正本證明與原本無異
                                      書  記  官
中　　華　　民　　國　九十四　年　　四　　月　 十四 　日
                                                      Ｌ
